臺灣臺北地方法院民事裁定
111年度消債職聲免字第25號
聲  請  人  
即債務人    黃韶盈  

代  理  人  李岳峻律師(法扶律師)
相  對  人  
即債權人    第一商業銀行股份有限公司

法定代理人  邱月琴  


相  對  人  
即債權人    華南商業銀行股份有限公司

法定代理人  張振芳  



相  對  人  
即債權人    國泰世華商業銀行股份有限公司

法定代理人  郭明鑑  


相  對  人  
即債權人    花旗(台灣)商業銀行股份有限公司


法定代理人  莫兆鴻  
代  理  人  陳正欽  


相  對  人  
即債權人    元大商業銀行股份有限公司


法定代理人  翁健    
代  理  人  黃勝豐  
相  對  人  
即債權人    台新國際商業銀行股份有限公司

法定代理人  尚瑞強  


相  對  人  
即債權人    萬榮行銷股份有限公司

法定代理人  呂豫文  


相  對  人  
即債權人    第一金融資產管理股份有限公司

法定代理人  施志調  
代  理  人  鄭智敏  
相  對  人  
即債權人    滙誠第一資產管理股份有限公司

法定代理人  莊仲沼  


相  對  人  
即債權人    台北富邦商業銀行股份有限公司

法定代理人  程耀輝  


相  對  人  
即債權人    中國信託商業銀行股份有限公司


法定代理人  利明献  


相  對  人  
即債權人    摩根聯邦資產管理股份有限公司

法定代理人  李文明  


相  對  人  
即債權人    富邦資產管理股份有限公司

法定代理人  洪主民  


上列當事人因聲請消費者債務清理事件，本院裁定如下：
    主  文
債務人黃韶盈應予免責。
    理  由
一、按法院為終止或終結清算程序之裁定確定後，除別有規定外
    ，應以裁定免除債務人之債務；法院裁定開始清算程序後，
    債務人有薪資、執行業務所得或其他固定收入，扣除自己及
    依法應受其扶養者所必要生活費用之數額後仍有餘額，而普
    通債權人之分配總額低於債務人聲請清算前二年間，可處分
    所得扣除自己及依法應受其扶養者所必要生活費用之數額者
    ，法院應為不免責之裁定。但債務人證明經普通債權人全體
    同意者，不在此限；債務人有下列各款情形之一者，法院應
    為不免責之裁定，但債務人證明經普通債權人全體同意者，
    不在此限：㈠於 7年內曾依破產法或本條例規定受免責；㈡
    故意隱匿、毀損應屬清算財團之財產，或為其他不利於債權
    人之處分，致債權人受有損害；㈢捏造債務或承認不真實之
    債務；㈣聲請清算前二年內，因消費奢侈商品或服務、賭博
    或其他投機行為，所負債務之總額逾聲請清算時無擔保及無
    優先權債務之半數，而生開始清算之原因；㈤於清算聲請前
    一年內，已有清算之原因，而隱瞞其事實，使他人與之為交
    易致生損害；㈥明知已有清算原因之事實，非基於本人之義
    務，而以特別利於債權人中之一人或數人為目的，提供擔保
    或消滅債務；㈦隱匿、毀棄、偽造或變造帳簿或其他會計文
    件之全部或一部，致其財產之狀況不真確；㈧故意於財產及
    收入狀況說明書為不實之記載，或有其他故意違反本條例所
    定義務之行為，致債權人受有損害，或重大延滯程序；債務
    人有前條各款事由，情節輕微，法院審酌普通債權人全體受
    償情形及其他一切情狀，認為適當者，得為免責之裁定，消
    費者債務清理條例（下稱消債條例）第132條、第133條及第
    134條、第135條分別定有明文。又消債條例之立法目的，在
    於使陷於經濟上困境之消費者，得分別情形依該條例所定重
    建型債務清理程序（更生）或清算型債務清理程序（清算）
    清理債務，藉以妥適調整其與債權人及其他利害關係人之權
    利義務關係，保障債權人之公平受償，並謀求消費者經濟生
    活之更生機會，從而健全社會經濟發展；消費者依清算程序
    清理債務，於程序終止或終結後，為使其在經濟上得以復甦
    ，以保障其生存權，除另有上述消債條例第133條、第134條
    所規定不予免責之情形外，就債務人未清償之債務原則上採
    免責主義（消債條例第1條、第132條立法目的參照）。
二、經查：
  ㈠債務人前因有不能清償債務情事，於民國110年4月22日具狀
    向本院聲請清算，經本院以 110年度消債清字第82號裁定自
    110年 7月29日起開始清算程序，並由本院司法事務官以110
    年度司執消債清字第66號案件執行清算程序，因債務人名下
    保單解約金共計新臺幣（下同） 527,826元，經保險公司解
　　送等值解約金到院，本院依分配表分配於債權人，而於 111
    年2月8日以 110年度司執消債清字第66號裁定本件清算程序
    終結等情，合先敘明。
  ㈡經本院依職權通知全體債權人及債務人就債務人免責與否表
    示意見：
  ⒈債權人國泰世華商業銀行股份有限公司、第一商業銀行股份
    有限公司、華南商業銀行股份有限公司、花旗(台灣)商業銀
    行股份有限公司、台北富邦商業銀行股份有限公司（下稱台
    北富邦銀行）、台新國際商業銀行股份有限公司、摩根聯邦
    資產管理股份有限公司具狀陳稱：不同意免責，請鈞院依職
    權調查債務人有無消債條例第133條、第134條不免責事由。
  ⒉債權人富邦資產管理股份有限公司（下稱富邦資產公司）、
    元大商業銀行股份有限公司（下稱元大銀行）具狀陳稱：不
    同意免責。債務人尚具工作能力與還款能力，債務人應積極
    與債權人協商，盡力清償，而非循消債條例以規避債務，損
    及債權人受償之權利，實已悖於消債條例立法宗旨，爰請鈞
    院裁定債務人不免責等語。
  ⒊債權人第一金融資產管理股份有限公司（下稱第一金融資產
    公司）具狀陳稱：債務人聲請清算前二年無收入、無必要支
    出，卻能維持基本生活開銷、甚至投保多筆人壽保險，債務
    人有消債條例第134條第8項故意隱匿財產及收入狀況說明書
    為不實記載，致債權人受有損害之不免責事由。
  ⒋債權人中國信託商業銀行股份有限公司（下稱中信銀行）具
    狀陳稱：不同意免責，債務人每月入不敷出，就超支部分債
    務人係如何負擔，是否另有收入未列於財產及收入狀況說明
    書、或有隱匿之事實，實有疑義，故債務人顯有消債條例第
    134條第 2、8款不免責事由。
  ⒌債權人萬榮行銷股份有限公司、滙誠第一資產管理股份有限
    公司經合法通知未具狀亦未到庭表示意見。
  ⒍債務人到庭陳稱：債務人已符合免責要件，請准予免責。
　㈢債務人無消債條例第133條所定不免責事由：
    債務人自陳於法院裁定開始清算後，均無工作收入等語，有
    債務人陳報狀在卷可參（見本院卷第 185頁）。又依債務人
    107至109年度綜合所得稅各類所得清單表所示（見消債清卷
    第41至43、83頁），查無任何所得資料之情相符，復參本院
    前向新北市政府社會局、勞動部勞工保險局函詢，本件債務
    人是否曾領有社會救助、租金補助及國民年金、勞保年金及
    勞退金等補助，經勞動部勞工保險局函覆除債務人於 110年
    4月12日核發 36,564元生育津貼外，債務人無領取其他補助
    ；新北市政府社會局則函覆查無債務人曾領取社會救助紀錄
    等，有新北市政府社會局 111年3月31日新北社助字第11105
    96649號函及勞動部勞工保險局111年4月6日保普生字第1111
    0000000號函在卷可稽（見本院卷第 175至177頁）。衡諸上
    情，本件債務人主張其自裁定開始清算後無收入，尚非無據
    。是以，本件債務人於清算程序開始後既無收入，則其與消
    債條例第 133條所定「法院裁定開始清算程序後，債務人有
    薪資、執行業務所得或其他固定收入，扣除自己及依法應受
    其扶養者所必要生活費用之數額後仍有餘額」之要件即有未
    合，是該條所定本件「普通債權人之分配總額低於債務人聲
    請清算前二年間，可處分所得扣除自己及依法應受其扶養者
    所必要生活費用之數額者」之要件自無庸再予審酌。從而，
    本件債務人無消債條例第 133條所定不予免責之情形，應堪
    認定。
　㈣債務人無消債條例第 134條第2、8款之不免責事由：
    債權人第一金融資產公司主張債務人聲請清算前二年無收入
    、無必要支出，卻能維持基本生活開銷、甚至投保多筆人壽
    保險，債務人有消債條例第134條第8項之不免責事由云云；
    債權人中信銀行則以債務人每月入不敷出，就超支部分債務
    人係如何負擔，是否另有收入未列於財產及收入狀況說明書
    、或有隱匿之事實，實有疑義，故債務人顯有消債條例第13
    4條第 2、8款不免責事由云云。惟按關於更生或清算之程序
    ，除本條例別有規定外，準用民事訴訟法之規定，消債條例
    第15條定有明文，而民事訴訟法第 277條前段規定當事人主
    張有利於己之事實者，就其事實有舉證之責任，故債權人如
    主張債務人有該條例第 134條第2款及第8款所定行為，自應
    就債務人合於上開要件之事實，舉證以實其說。經查，債務
    人對於其收支及財產狀況，已於聲請清算程序中提出債務人
    之全國財產稅總歸戶財產查詢清單、保險業通報作業資訊系
    統資料查詢結果表、107至108年度綜合所得稅各類所得資料
    清單、國泰人壽保單、南山人壽保單、明台產物保險保單供
    本院調查（見消債清卷第 41至45、73至77、91至103頁），
    況且，債務人亦就系爭保險解約金提出由全體債權人分配，
    此有本院 111年1月17日110年司執消債清字第66號分配表附
    卷（見司執消債清卷第252至253頁）。又參酌債務人於聲請
    清算時提出之保險業通報作業資訊系統資料查詢結果表（見
    消債清卷第73至75頁）所示，債務人確實投保國泰人壽、南
    山人壽、明台產物保險等保險（下稱系爭保險），惟經債務
    人陳報系爭保險之保險費皆由其配偶林而宏（以下逕稱林而
    宏）繳納，業據其提出111年6月29日陳報狀、林而宏切結書
    、林而宏薪資證明附卷（見本院卷第 237、253至255頁），
    足堪採信。是債務人就其收支及財產狀況，已為適當之說明
    及證明，並未故意隱匿其他收入及財產，或故意於財產及收
    入狀況說明書為不實之記載。上揭債權人並未提出證據佐證
    債務人有何隱匿其他收入來源而隱匿財產收入狀況之情事，
    已難認債權人此部分之主張為真實，故債權人之前開主張與
    消債條例第 134條第2款及第8款所規定不免責事由之要件尚
    不相符，難認有理由。
  ㈤債務人無消債條例第134條第4款之不免責事由：
  ⒈按修正前消債條例第134 條第4 款規定，債務人之浪費行為
    屬不免責之事由，實務上適用結果，債務人多因有此款事由
    而不獲免責，為免對債務人過度嚴苛，應予以適度限縮為消
    費奢侈商品或服務，並參照第20條、第44條、第64條、第82
    條及第133 條等規定，限於債務人於聲請清算前二年內，所
    為消費奢侈商品或服務等不當行為，始足當之（消債條例第
    134 條第4 款修正理由參照）。
  ⒉債權人台北富邦銀行雖提出債務人之信用卡消費明細資料（
    見本院卷第 211頁），惟該消費明細顯示，均係債務人自94
    年12月至95年9月間之消費紀錄，顯與消債條例第 134條第4
    款規定須債務人於聲請清算前 2年（108年4月22日至110年4
    月21日）消費奢侈商品或服務之要件不相符，則難認債務人
    有消債條例第134條第4款之不免責事由。
  ⒊本院依職權調閱債務人入出境資料可知，債務人曾於聲請清
    算前二年內之 108年6月8日至同年6月12日、108年8月3日至
    同年月7日、108年9月11日至同年月 15日、108年12月5日及
    109年1月26日至同年2月4日間，出境前往日本、中國廈門、
    中國澳門、紐西蘭之紀錄，此有入出境資訊連結作業查詢在
    卷可憑（見本院卷第 239頁）。經本院通知債務人陳述意見
    ，債務人陳稱除108年8月3日至同年月7日入出境至中國廈門
    費用由債務人姊姊黃惠貞（以下逕稱黃惠貞）支付外，其餘
    入出境至日本、中國澳門、紐西蘭費用皆由林而宏支付，業
    據其提出111年5月31日陳報狀、111年6月29日陳報狀、黃惠
    貞切結書、林而宏切結書附卷（見本院卷第 241至245、253
    、257 頁），堪信債務人主張出國費用均由黃惠貞、林而宏
    支付乙節屬實，是債務人出國相關費用既非由債務人自己支
    出，自無消費奢侈商品或服務等不當行為，而無構成消債條
    例第134條第4款所定應不免責事由甚明。
  ㈥債務人無消債條例第134條各款之不免責事由：
　⒈債權人富邦資產公司、元大銀行以債務人尚具工作能力與還
    款能力，債務人應積極與債權人協商，盡力清償，而非循消
    債條例以規避債務，損及債權人受償之權利，實已悖於消債
    條例立法宗旨，爰請鈞院裁定債務人不免責云云等，惟上開
    主張未具體說明或提出相當事證釋明債務人符合本條例之何
    項不免責之規定，是此部分債權人主張債務人不應免責等語
    ，即無足採。
　⒉又查債務人並非 7年內曾依破產法或消債條例規定受免責者
    ，復查無債務人有何隱匿、毀損應屬清算財團之財產，或以
    顯不相當之對價出賣其財產等不利於債權人之處分、捏造債
    務或承認不真實之債務、隱匿、毀棄、偽造或變造帳簿或其
    他會計文件之全部或一部，致其財產之狀況不真確等行為，
    復無聲請清算前1 年內，已有清算之原因，而隱瞞其事實，
    使他人與之為交易致生損害之行為，且無明知已有清算原因
    之事實，非基於本人之義務，而以特別利於債權人中之一人
    或數人為目的，提供擔保或消滅債務之行為，亦無故意於財
    產及收入狀況說明書為不實之記載，或有違反消債條例第 9
    條第2項到場義務、第41條出席及答覆義務、第81條第1項提
    出財產及收入狀況說明書、債權人、債務人清冊義務、第82
    條第1項報告義務、第89條生活儉樸及住居限制義務、第101
    條提出清算財團書面資料義務、第102條第1項移交簿冊、文
    件及一切財產義務、第103條第1項答覆義務、第136條第2項
    協力調查義務之行為等消債條例第 134條各款所定之不免責
    事由，自難認債務人有應為消債條例第 134條不免責裁定之
    情形，應堪認定。
三、綜上所述，本件債務人經法院為終結清算程序之裁定確定，
    且查無消債條例第 134條各款所列之不免責事由，復不符合
    同條例第133條所定之情形，依同條例第132條之規定，自應
    裁定債務人免責，爰裁定如主文。
中　　華　　民　　國　　111 　年　　7 　　月　　8 　　日
                  民事第二庭    法  官  林禎瑩
以上正本係照原本作成。
如不服本裁定應於送達後10日內向本院提出抗告狀，並繳納抗告
費新臺幣1,000元。
中　　華　　民　　國　　111 　年　　7 　　月　　8 　　日
                                書記官   葉佳昕